【裁判字號】    88,訴,1456
【裁判日期】    890131
【裁判案由】    偽造有價證券
【裁判全文】
臺灣臺中地方法院刑事判決                        八十八年度訴字第一四五六號
    公  訴  人  臺灣臺中地方法院檢察署檢察官
    被      告  丁○○
    選任辯護人  華嘉遠
右列被告因偽造有價證券案件，經檢察官提起公訴（八十八年度偵字第一五五號），
本院判決如左：
    主  文
丁○○意圖供行使之用，而偽造有價證券，處有期徒刑年貳月。
扣案偽造之票號ＦＢＣ0000000號、金額十萬元、發票人賴羅素珠、付款人臺
中市第六信用合作社支票壹紙沒收。
    事  實
一、丁○○於民國八十七年三月五日，在臺中縣烏日鄉○○路復光六巷一四一號其所
    經營之酈爾電子有限公司，以酈爾電子有限公司名義籌組支票互助會，並召集戊○○等二十五會參加，每會會款新臺幣（下同）五萬元，每三月標會一次，一次
    開標三會，由標得會款之人，將應行支付之死會會款預先簽發支票交付丁○○（
    發票日期年、月部分保留空白），授權丁○○屆期填寫發票日期年、月空白部分
    ，交付日後標得會款之會員，戊○○參加三會，並於八十七年七月五日同時標得
    同年八、九月之會款，戊○○乃簽發發票人賴羅素珠（戊○○配偶）、票號ＦＢ
    Ｃ0000000號至ＦＢＣ0000000號及ＦＢＣ0000000號、金
    額均為十萬元、發票日僅填載「８」，年、月部分保留空白、付款人均為臺中市
    第六信用合作社之支票十七紙交予丁○○，詎丁○○因生意經營不善，急需借款
    週轉，竟於八十七年九月底某日，將其中票號ＦＢＣ0000000號支票乙紙
    ，持向非會員之甲○○借款，並利用不知情之甲○○於同年十月十二日在該支票
    發票日期年、月空白部分偽填八十七年十月，完成發票行為，而偽造前開有價證
    券，並利用甲○○提示付款，嗣因前開合會於十月間停標衍生爭執，戊○○乃未
    讓該支票兌現，甲○○旋於退票後找戊○○夫妻質問退票原因，戊○○因而查悉
    上情。
二、案經戊○○訴由臺灣臺中地方法院檢察署檢察官偵查起訴。
    理  由
一、訊據被告丁○○矢口否認有為揭犯行，辯稱：伊所經營之酈爾電子有限公司擔任
    合會會首，各標得會款之會員將應行支付之死會會款預先簽發保留發票日期年、
    月空白之支票交付被告，並授權被告屆期填寫發票日期年、月空白部分，交付日
    後標得會款之會員，是被告不過係依死會會員原先決定之意思，充作填寫發票日
    期之機關，與告訴人戊○○自行填寫發票日完成發票行為無異，並無偽造有價證
    券之行為可言；又伊會將票號ＦＢＣ0000000號支票持向非會員之甲○○
    借款是因酈爾電子有限公司尚保有一活會，該支票本係應給公司之會款云云。惟
    按刑法上之偽造有價證券罪，以無權簽發之人冒用他人名義簽發者，即行成立。
    凡未經授權或逾越授權之範圍，而以他人名義擅為簽發支票者，即與未受委任，
    擅權制作無異，均屬無權制作，無解於偽造有價證券之罪責。經查，（一）告訴
    人係於簽發前開支票同時，授權被告屆期填寫發票日期年、月空白部分，並交付
    日後標得會款之會員，故其授權範圍限於所填載之發票日期年、月為會員實際標
    得會款之年、月，且交付之對象為實際得標之會員，苟逾越前開授權範圍，即難
    認係有權製作，被告係持前開支票向非會員之甲○○借款乙情，為被告所不否認
    ，該支票發票日期年、月空白部分係因被告所交付予甲○○之另紙支票屆期退票
    ，被告乃以電話通知甲○○填上發票年月後提示付款等情，復據證人甲○○於本
    院審理時證述明確，是該發票年月與交付對象既與告訴人所授權之範圍不同，顯
    已逾越授權範圍而該當偽造有價證券之構成要件無訛；（二）酈爾電子有限公司
    擔任前開合會會首，並受讓會員盧泰融之活會乙情，固據證人盧泰融證述綦詳，
    被告並據此辯稱伊有權使用該業經告訴人授權之前開支票云云，然前開合會於八
    十七年十月間業已停標，各會員並於同年月十三日召開會議，並以抽籤方式決定
    得標順序，均分死會會員所簽發之支票，並填載發票日期屆期提示付款，以減少
    損失乙情，業據證人即活會會員丙○○、乙○○於本院審理時證述屬實，反觀被
    告卻早於同年九月份即持前開支票向非會員甲○○借款，並於同年十月十二日利
    用不知情之甲○○填載發票年、月，同日提示付款，縱酈爾電子有限公司尚保有
    一活會，然於未標得會款或於前開會議抽籤決定得標順序前，亦無權持以向非會
    員借款並填載發票年、月提示付款，其理至明。此外，並有票號ＦＢＣ0000
    000號支票原本附卷可稽，被告前開辯詞，容係臨訟飾卸之詞，不足採信，本
    案事證明確，被告犯行洵堪認定。
二、核被告丁○○所為，係犯刑法第二百零一條第一項之偽造有價證券罪，其偽造有
    價證券後進而行使，行使之低度行為應為偽造之高度行為所吸收，不另論罪。被
    告利用不知情之成年男子甲○○偽填發票年、月，完成發票行為而偽造有價證券
    ，係間接正犯。爰審酌被告並無前案紀錄，品行尚佳、並斟酌其犯罪動機、目的
    、手段、被害人所受損害及犯後猶飾詞狡辯，並無悔意等一切情狀，量處如主文
    所示之刑，以示懲儆。扣案之票號ＦＢＣ0000000號、金額十萬元、發票
    人賴羅素珠、付款人臺中市第六信用合作社支票乙紙，係偽造之有價證券，爰依
    刑法第二百零五條規定宣告沒收。
三、公訴意旨另以：被告丁○○見告訴人戊○○老實可欺，又一次同時標得二會，認
    為有機可乘，竟意圖為自己不法之所有，向告訴人詐借一百萬元，除簽發本人支
    票供擔保外，並應允退回告訴人所交付之死會支票，死會會款則由被告代為繳納
    ，致告訴人陷於錯誤而如數交付，詎屆期被告所簽發之支票均退票，且拒不為告
    訴人代繳會款，並意圖供行使之用，將告訴人所交付之票號ＦＢＣ000000
    0號至ＦＢＣ0000000號支票偽填發票日，交付他人使用，因認被告另涉
    有刑法第三百三十九條第一項之詐欺取財罪嫌及同法第二百零一條第一項、第二
    項之偽造有價證券罪嫌。經查，被告係於八十七年九月間以經濟困難為由向告訴
    人借款一百萬元，借款當時並未提及要將告訴人簽發之死會支票收回或代告訴人
    繳納死會會款等情，為告訴人所不否認。準此，告訴人於貸款之初已明知被告經
    濟陷入窘境，猶願意將款項借予被告，且有關回收死會支票或代繳死會會款等情
    ，復係借款後雙方所討論之清償事宜，與告訴人當初是否願意貸款無關，難認被
    告於借款之初有何施用詐術之行為而以詐欺取財罪相繩；又前開支票業於八十七
    年十月十三日經由各會員同意，用抽籤方式決定得標順序，將死會會員所簽發之
    支票填載發票日交由各活會會員屆期提示，以分散各活會會員損失乙情，業據證
    人即會員丙○○、乙○○證述屬實，告訴人當日亦有到場且並無反對之意思，則
    前開支票既實際交由各活會會員收執，復查無積極證據證明被告係將前開支票偽
    填發票日後交由其他非會員之人，顯難遽論被告涉犯偽造有價證券罪行，綜上所
    陳，均屬不能證明被告犯罪，本應諭知無罪之判決，然公訴意旨認此部分與前開
    有罪部分有連續犯及牽連犯裁判上一罪關係，本院爰不另為無罪之諭知，末此說
    明。
據上論斷，應依刑事訴訟法第二百九十九條第一項前段，刑法第二百零一條第一項、
第二百零五條，罰金罰鍰提高標準條例第一條前段，判決如主文。
中      華      民      國      八十九      年    一    月    三十一    日
                                    法  官  陳  得  利
右正本證明與原本無異。
如不服本判決，應於判決送達後十日內，向本院提出上訴狀。
                                    書記官
中      華      民      國      八十九      年    一    月     三十一   日
附錄本案論罪科刑法條全文：
刑法第二百零一條
意圖供行使之用，而偽造、變造公債票，公司股票或其他有價證券者，處三年以上十
年以下有期徒刑，得併三千元以下罰金。
行使偽造、變造之公債票、公司股票或其他有價證券或意圖供行使之用收集或交付於
人者，處一年以上七年以下有期徒刑，得併科三千元以下罰金。


司法院資訊處製作；財團法人民間司法改革基金會備份。
